臺灣高等法院刑事裁定
110年度毒抗字第200號
抗  告  人
即  被  告  胡世偉





上列抗告人即被告因違反毒品危害防制條例案件，不服臺灣新北
地方法院110年度毒聲字第397號，中華民國110年2月4日裁定（
聲請案號：臺灣新北地方檢察署109年度聲戒字第41號），提起
抗告，本院裁定如下：
    主  文
抗告駁回。
    理  由
一、原裁定意旨略以：抗告人即被告甲○○（下稱被告）因施用第
    二級毒品案件，經原審法院以109年度毒聲字第701號裁定令
    入勒戒處所觀察、勒戒後，經評估認有繼續施用毒品之傾向
    等情，有上開裁定書、法務部○○○○○○○○（下稱新店戒治所）
    民國110年1月26日新戒所衛字第11007002350號函暨所附新
    店戒治所附設勒戒處所出具之有無繼續施用毒品傾向證明書
    及有無繼續施用毒品傾向評估標準紀錄表等在卷可稽，檢察
    官聲請於法並無不合，應予准許。依毒品危害防制條例第20
    條第2項後段、第3項規定，裁定被告令入戒治處所強制戒治
    ，其期間為6個月以上，至無繼續強制戒治之必要為止，但
    最長不得逾1年等語。
二、抗告意旨略以：
(一)心理評估時，心理醫生問：第1次為什麼施用毒品？被告回
    答：親情、感情的壓力，致被告頓時失去生活方向，經朋友
    介紹才在毒品世界沉淪；心理醫生問：被告如何施用毒品及
    生活工作狀況？被告回答：施用毒品用燒烤方式吸用，因被
    告家父母開設清潔公司，被告亦參與，工作壓力過重，又與
    父母意見相左，情緒不穩，故離家找朋友，經朋友介紹施用
    毒品可以忘記一切不愉快之事來麻醉自己，以致於沉淪毒品
    （前述心理醫生評估時間約3分鐘）。心理醫師評估，按理
    應鼓勵被告，然心理醫師用如此簡單且草率之評估過程，對
    被告不公平，心理醫師用主觀臆測來扭曲事實，認定被告有
    繼續施用毒品之傾向，將資料呈報檢察官，檢察官依戒治所
    所提草率評估之資料即聲請原審裁定戒治，且未給被告重生
    機會，被告實難甘服。
(二)立法機關與本次修正採取寬厚之立法目的未符，觀諸毒品危
    害防制條例歷次修法沿革可知悉其中於92年7月9日毒品危害
    防制條例修正前原規定施用毒品之二犯及三犯，除須予以刑
    事處遇程序外，另仍施與強制戒治之保安處分，因與一罪不
    二罰之刑事思潮有違而修正，但修正後毒品危害防制條例第
    35條之1之立法說明未將現行毒品危害防制條例第24條第1項
    得為附命完成治療之緩起訴處分情形納入，前述對被告保安
    處分有引用法條不當之處。
(三)前揭說明中有關「為求程序之經濟」，尚難足認為逕命被告
    為觀察、勒戒或強制戒治等拘束人身自由之保安處分之正當
    基礎，參酌毒品危害防制條例修正理由認施用毒品者具有「
    病患性犯人」特質，強調「治療勝於處罰」、「醫療先於司
    法」，對於毒品危害防制條例第23條第2項之修正理由則為
    「配合修正條文第20條第3項規定，爰修正第2項規定」，可
    見該等規定彼此間確具連動關係，且立法者顯然有意藉由此
    次修法放寬觀察、勒戒或強制戒治制度，亦同時限縮對施用
    毒品者依法追訴處罰之範圍，方足落實此次寬厚刑事政策之
    變革，且不逾越毒品危害防制條例第23條第2項有關起訴要
    件之法條文義及該條項所謂「3年後（內）再犯」，自應跳
    脫以往窠臼，以「3年」為期，讓施用毒品者有重回社會生
    活之機會，建立「定期治療」模式。其規定中所謂「3年後
    再犯」，只要本次再犯（不論修正施行前、後）距最近1次
    觀察、勒戒或強制戒治執行完畢釋放，已逾3年者，即該當
    之，不因其間有無犯第10條之罪經起訴、判刑或執行而受影
    響。
(四)心理醫師草率評估資料呈報檢察官，檢察官依主觀意識，扭
    曲事實，沿用對被告不利之法條，聲請原審裁定如主文，被
    告實難甘服云云。
三、按「犯第10條之罪者，檢察官應聲請法院裁定，或少年法院
    （地方法院少年法庭）應先裁定，令被告或少年入勒戒處所
    觀察、勒戒，其期間不得逾2月」、「觀察、勒戒後，檢察
    官或少年法院（地方法院少年法庭）依據勒戒處所之陳報，
    認受觀察、勒戒人無繼續施用毒品傾向者，應即釋放，並為
    不起訴之處分或不付審理之裁定；認受觀察、勒戒人有繼續
    施用毒品傾向者，檢察官應聲請法院裁定或由少年法院（地
    方法院少年法庭）裁定令入戒治處所強制戒治，其期間為6
    個月以上，至無繼續強制戒治之必要為止。但最長不得逾1
    年」，毒品危害防制條例第20條第1項、第2項分別定有明文
    。
四、本院之判斷
(一)按有無繼續施用毒品傾向之評估標準，並非完全以受勒戒人
    勒戒後之結果為準，勒戒前之各種情況，仍應作為評估之依
    據。依勒戒處所評分說明手冊規定，係以前科紀錄與行為表
    現、臨床評估、社會穩定度三項合併計算分數，每一大項皆
    有靜態因子與動態因子。先以靜態因子分數評分，靜態因子
    分數總分在60分（含）以上為「有繼續施用毒品傾向」；60
    分以下，與動態因子分數相加，如果總分在60分（含）以上
    ，為「有繼續施用毒品傾向」。是被告有無「繼續施用毒品
    傾向」，係依具體個案之臨床實務及相關事證等情綜合判定
    ，有相當之專業依據及標準，且涉及專門醫學，衡酌強制戒
    治之目的，係為協助施用毒品者戒斷毒品之心癮及身癮所為
    之一種保安處分類型，而該評估標準係適用於每一位受觀察
    、勒戒處分之人，具一致性、普遍性、客觀性，倘其評估由
    形式上觀察，無擅斷或濫權等明顯不當之情事，法院宜予尊
    重。
(二)被告前因施用第二級毒品案件，經原審法院以109年度毒聲
    字第701號裁定應送勒戒處所觀察、勒戒後，自109年12月23
    日起入新店戒治所附設勒戒處所執行觀察、勒戒，經新店戒
    治所附設勒戒處所醫療人員評分結果，認：
  1.前科紀錄與行為表現部分合計為70分：(1)靜態因子分數：①
    毒品犯罪相關司法紀錄為「7筆」，計70分；②首次毒品犯罪
    年齡為「31歲以上」，計0分；③其他犯罪相關紀錄為「0筆
    」，計0分；④入所時尿液毒品檢驗為「無藥物反應」，計0
    分，以上合計為70分。(2)動態因子分數：所內行為表現為0
    分。
  2.臨床評估部分合計為14分：(1)靜態因子分數：物質使用行
    為中①多重毒品濫用為「無」，計0分；②合法物質濫用為「
    無」，計0分；③使用方式為「無注射使用」，計0分；③使用
    年數為「超過1年」，計10分，以上合計為10分。(2)動態因
    子分數：①精神疾病共病（含反社會人格）為「無」，計0分
    ；②臨床綜合評估（含病識感、動機、態度、就醫意願）為
    「中度」，計4分，以上合計為4分。
  3.社會穩定度部分合計為2分：(1)靜態因子分數：①工作為「
    兼職工作，清潔員」，計2分；②家庭中家人藥物濫用為「無
    」，計0分。(2)動態因子分數：家庭中①家人藥物濫用為「
    無」，計0分；②入所後家人是否訪視為「有，1次」，計0分
    ；③出所後是否與家人同住為「是」，計0分。
  4.以上1.至3.合計共86分，綜合判斷為「有繼續施用毒品傾向
    」，此觀新店戒治所110年1月26日新戒所衛字第1100700235
    0號函所檢附「法務部○○○○○○○○附勒戒所有無繼續施用毒品
    傾向證明書」及「有無繼續施用毒品傾向評估標準紀錄表」
    自明（見毒偵字卷第194至196頁）。而上開綜合判斷結果，
    係該所相關專業知識經驗人士，在被告觀察、勒戒期間，於
    依本職學識就被告之前科紀錄與行為表現、臨床評估、社會
    穩定度等因素所為之綜合判斷，具有科學驗證所得之結論，
    自得憑以判斷被告有無繼續施用毒品傾向之證明。堪認新店
    戒治所附設勒戒處所並非僅單憑心理醫師之評估即作成被告
    有繼續施用毒品傾向之認定，自不得因被告主觀上不服心理
    醫師所為評估情況，即認新店戒治所附設勒戒處所上開綜合
    判斷結果違法或不當。
(三)又毒品危害防制條例規定強制戒治之目的，既係針對因施用
    毒品成癮者，此處尚非僅指身癮者，心癮者尤其為甚，其難
    以戒絕斷癮，致再犯率偏高，故有持續收容於戒治處所施以
    強制戒治之必要，是該條例第20條第2項關於強制戒治之規
    定，係屬強制規定，只要觀察、勒戒後，經評定受觀察、勒
    戒人有繼續施用毒品傾向者，檢察官即應聲請法院裁定受觀
    察、勒戒者令入戒治處所強制戒治，其中並無任何例外規定
    。查被告既有施用第二級毒品甲基安非他命之行為，經原審
    法院以109年度毒聲字第701號裁定令入勒戒處所觀察、勒戒
    後，復經新店戒治所附設勒戒處所專業評估為「有繼續施用
    毒品傾向」，無法戒斷毒癮，自有依法再施以強制戒治之必
    要，是原審裁定被告令入戒治處所強制戒治，顯屬有據。原
    裁定並無引用法條錯誤之情，且被告所為與毒品危害防制條
    例第23條第2項「觀察、勒戒或強制戒治執行完畢釋放後，3
    年內再犯第10條之罪者，檢察官或少年法院（地方法院少年
    法庭）應依法追訴或裁定交付審理」之情況不符，自無從以
    該條修正理由或規定作為原裁定有違誤之理由。
五、綜上，原審依憑新店戒治所110年1月26日新戒所衛字第1100
    7002350號函所檢附「法務部○○○○○○○○附勒戒所有無繼續施
    用毒品傾向證明書」及「有無繼續施用毒品傾向評估標準紀
    錄表」，認被告經觀察、勒戒後，仍有繼續施用毒品傾向，
    檢察官聲請為正當，依毒品危害防制條例第20條第2項規定
    ，裁定被告令入戒治處所強制戒治，其期間為6個月以上，
    至無繼續強制戒治之必要為止，但最長不得逾1年，經核並
    無違誤。被告執前詞提起抗告，指摘原裁定不當，為無理由
    ，應予駁回。
據上論斷，應依刑事訴訟法第412條，裁定如主文。
中　　華　　民　　國　　110 　年　　2 　　月　　26　　日
                  刑事第十八庭  審判長法　官  何俏美
                                      法　官  葉乃瑋
                                      法　官  黃紹紘
以上正本證明與原本無異。
不得再抗告。
                                      書記官  顏淑華
中　　華　　民　　國　　110 　年　　3 　　月　　4 　　日